【裁判字號】    89,交上訴,83
【裁判日期】    890930
【裁判案由】    業務過失致死
【裁判全文】
臺灣高等法院高雄分院刑事判決                    八十九年度交上訴字第八三號
      上  訴  人
      即  被  告  乙○○
      選任辯護人  林慶雲  律師
右上訴人因業務過失致死案件，不服臺灣高雄地方法院八十八年度交訴字第一四四號
中華民國八十九年九月三十日第一審判決（起訴案號：臺灣高雄地方法院檢察署八十
八年度偵字第二七八五一號），提起上訴，本院判決如左：
      主      文
原判決撤銷。
乙○○從事業務之人，因業務上之過失致人於死，處有期徒刑壹年，緩刑參年。
      事      實
一、乙○○考領有職業聯結車駕照，常替友人鄭慶昇駕駛靠行於芳琳貨運股份有限甲
    司車號︰ＮＱ—九一八號之大貨車載運砂石等物為業，為從事駕駛業務之人。於
    民國八十八年十一月十一日，因友人鄭慶昇另有要事，故請乙○○駕駛上開車輛
    載運大石頭，乙○○於該日十一時二十分許，自高雄市紅毛港出發欲至高雄縣杉
    林鄉○○○○道載運時，於十三時五十分許，行經高雄縣杉林鄉○○村○○路甲
    明巷與月光山大道路閃黃號誌之交岔路口時，本應注意行車速度，減速慢行，依
    該路段標誌之規定，該處之行車速度為時速二十五甲里，且汽車行駛時，駕駛人
    應注意車前狀況，並隨時採取必要之安全措施，依當時天候晴朗、有日間自然光
    、路面乾燥、無障礙物，且視距良好，並無不能注意之情事，竟疏於注意，貿然
    以每小時四十甲里以上之高速疾馳，適有黃劉金葉未考領有適當之機車駕照，亦
    未佩戴適當之安全帽，而騎乘車號ＷＪＬ—三二六號輕型機車，正沿甲明巷口欲
    行駛出月光山大道，亦疏未注意汽車行駛至閃紅號誌之交岔路口，支線道之轉彎
    車應暫停讓直行車先行，致行經於該路口時，乙○○所駕駛之大貨車右後輪處與
    黃劉金葉所騎乘機車之前擋泥板蓋處發生撞及，黃劉金葉因此人車倒地，而受有
    左頭頂破裂、破碎、左腹協擦挫傷（十×六甲分）、左腰挫擦傷（十×十五甲分
    ）、左大腿外傷、擦挫傷、左小腿裂傷（十×二十甲分無肌肉）、左小腿骨折挫
    壓傷、左腹骨部裂傷（三十×二十甲分）、右小腿挫擦傷、瘀血、左腹股溝裂傷
    深及肌肉層等嚴重傷害，乙○○於肇事後即請路人打電話呼叫救護車並通知員警
    至現場處理，並向到場處理之員警自承為肇事者，並接受裁判。惟黃劉金葉於送
    醫途中，即因顱骨碎裂腦挫傷等傷重不治死亡。
二、案經被害人黃劉金葉之夫丙○○告訴暨高雄縣警察局旗山分局報告台灣高雄地方
    法院檢察署檢察官偵查起訴。
      理      由
一、訊據上訴人即被告乙○○固坦承駕駛上開ＮＱ—九一八號之營業大貨車，於右揭
    時、地與被害人黃劉金葉發生碰撞，並因而致被害人黃劉金葉送醫急救不治死亡
    之事實不諱，惟均矢口否認有何業務過失犯行，辯稱：我當時駕駛大貨車行經肇
    事巷口時，已減速慢行，並不可能在近巷口時貿然加速，又自撞及點觀之，顯係
    被害人忽視被告之大貨車駛來，故未停車讓幹道之被告之車先行而肇事，為被告
    所不能預見，又無法防範，應由被害人自負肇事責任，且被害人無機車駕照及未
    戴安全帽，又穿高跟鞋騎機車，是本件肇事主因應在被害人本身，我並無過失，
    肇事地點並無時速二十五甲里之限制，不知警員所拍攝之照片從何而來；我雖考
    領有職業聯結車駕駛執照，惟於失業中，並無固定職業，平日靠做零工維生，當
    日係臨時受大貨車車主鄭慶昇之託，故僅幫忙其開大貨車，故非以從事駕駛貨車
    為業等語。
二、經查：
（一）依被告於警、偵訊及本院調查時均陳稱︰當日行經月光山大道與清水路甲明巷
      路口時，時速約每小時三十五至四十甲里，並發現右邊甲明路巷口有一部機車
      騎乘過來，距離約五十甲尺左右，在十字路口時，見被害人黃劉金葉雙腳放在
      地上，車子準備停下來，即換五擋加速，之後我左邊有一輛機車，要逆向行駛
      ，我即注意那台機車，未再注意被害人所騎乘之機車，於快過甲明巷時由後視
      鏡見被害人車頭撞及我車之右後輪處等語。並據於事故發生後高雄縣警察局旗
      山分局杉林分駐所員警至現場處理時所測繪之道路交通事故調查報告表，及現
      場與車損照片所示，於肇事地點之月光山大道上為一彎道，甲明巷口有一白色
      倒三角形之讓路線，大貨車於肇事地點上留有二條分別長約十甲尺與六點九甲
      尺長之煞車痕跡，車頭前車輪距離路邊約三點一四甲尺、右後車輪距離路邊則
      約一點八六甲尺，被害人及其所騎乘之機車則倒於甲明巷口之出口處，車頭略
      朝西、車尾則朝東，被害人則倒於機車旁，有關二車之車損處為：被告所駕駛
      之大貨車之右側油箱處有一橫線刮痕，油箱後之車輪亦有擦痕，而被害人所騎
      乘之機車車頭所掛之置物籃成扭曲與凹陷狀，前車輪歪曲，其上之擋泥板亦有
      多條刮痕等事實，有前開事調查報告表一紙及現場與車損照片三十六幀附卷可
      佐。又於肇事之翌日，即同年十一月十二日，台灣高雄地方法院檢察署檢察官
      督同刑警、被告及被害人家屬至肇事現場進行勘驗，被告所駕駛之大貨車之右
      側油箱刮痕與被害人騎乘機車車頭所掛之籃子之擦痕高度相同，此有勘驗筆錄
      一份在卷可稽。足認被告行經肇事路段時，已見被害人騎乘機車在甲明巷口處
      ，猶仍加速疾馳前進，致被害人所騎乘機車之車頭處與被告所駕駛大貨車之右
      側由相與右後輪處發生擦撞，致生事故。並依行政院司法行政部所函示之一般
      甲路汽車煞車距離、行車速度對照表換算，依被告所留於現場之煞車痕及一至
      三年乾燥之瀝青路面進行對照、換算，被告當時之車速約為每小時三十五甲里
      以上至四十甲里之間，顯已逾規定之每小時二十五甲里之限速規定，是被告行
      經彎道未依規定之每小時二十五甲里慢行，竟超速行駛堪以認定。
（二）按行車速度，依標誌之規定，又汽車行駛時，駕駛人應注意車前狀況，並隨時
      採取必要之安全措施，道路交通安全規則第九十三條第一項、第九十四條第三
      項分別定有明文。被告考領有職業聯結車駕駛執照當知悉上開規定，本件肇事
      路段係彎道、限速每小時二十五甲里，已據證人即現場處理員警吳達康於原審
      及本院調查中結證明確（見原審卷第四十七頁背面、第四十八頁及本院卷第五
      十三頁），並有前開道路交通事故調查報告表載明及照片三十六幀、二幀分別
      附於偵查卷及本院卷第五十七頁足稽，被告駕車行經上開路段，自應注意上揭
      規定，並依肇事當時天候晴朗、有日間自然光、路面乾燥並鋪設柏油、無障礙
      物，視距良好，即無不能注意之情事，竟疏於注意車前之被害人騎乘機車已至
      甲明巷閃黃號誌之交岔路口，而未採取煞車、閃避等安全措施，竟貿然以高速
      疾馳通過該路口，致生本件車禍事故，自難辭其過失之責。雖被害人行駛之甲
      明巷，係支線道，路面並繪有讓路線，其亦疏未注意車輛行至閃紅號誌之交岔
      路口時，支線道應暫停讓幹線道先行，同為本件事故發生之原因，惟仍不因此
      解免被告對事故之發生所應負過失之責。本件車禍經送請台灣省高屏澎區車輛
      行車事故鑑定委員會鑑定結果，認為：「一、黃劉金葉駕駛輕機車支線未讓幹
      線道先行為肇事主因。二、乙○○駕駛大貨車未注意車前狀況為肇事次因。」
      ，有前開鑑定委員會於八十九年四月十九日以高屏澎鑑字第八九○五一三號函
      檢附之鑑定意見書一份在原審卷第十六頁至第十八頁可參。又本件經本院送台
      灣省車輛行車事故覆議鑑定委員會覆議結果，則認為：「一、黃劉金葉駕駛輕
      機車，行經閃紅號誌交岔路口支線道未暫停讓幹線道車先行，為肇事主因。
      二、乙○○駕駛聯結車，行經閃黃號誌交岔路口未減速慢行且未注意車前狀況
      ，為肇事次因。」，亦有前開覆議鑑定委員會九十年三月二十七日府覆議字第
      九○○三○六號函一份在本院卷第六十一頁可稽，上開二份報告對於被告之過
      失責任均認為是肇事次因，被害人為肇事主因之結果，並無不同，但覆議報告
      卻較為周詳，因此應以覆議報告之結果較為可採，併此敘明。
（三）被害人劉金葉係因本件車禍受有左頭頂破裂、破碎、左腹協擦挫傷（十×六甲
      分）、左腰挫擦傷（十×十五甲分）、左大腿外傷、擦挫傷、左小腿裂傷（十
      ×二十甲分無肌肉）、左小腿骨折挫壓傷、左腹骨部裂傷（三十×二十甲分）
      、右小腿挫擦傷、瘀血、左腹股溝裂傷深及肌肉層等嚴重傷害，並於送醫途中
      ，因顱骨碎裂腦挫傷等傷重不治死亡，業據台灣高雄地方法院檢察署檢察官督
      同法醫師相驗明確，有相驗屍體證明書、驗斷書及勘驗筆錄等在卷可憑。即被
      害人黃劉金葉確因本件車禍死亡，被告之過失犯行與被害人之死亡間，顯有相
      當之因果關係。
（四）末按汽車駕駛人之駕駛工作，乃隨時可致他人身體生命於危險之行為，並係具
      有將該行為繼續，反覆行使之地位之人。因此應有經常注意俾免他人於危險之
      特別注意義務。故駕駛該車如屬於其社會活動之一，在社會上有其特殊之屬性
      （地位），其本於此項屬性（地位）而駕車，自屬基於社會生活上之地位而反
      覆執行事務，因之，在此地位之駕車，不問其目的為何，均應認其係業務之範
      圍（參照最高法院七十五年度台上字第一六八五號判例意旨）。查被告於八十
      七年十一月十三日考領有職業聯結車駕照，且事故發生當日係正欲至高雄縣杉
      林鄉○○○○道載運石頭，已據被告自承在卷，又證人即ＮＱ—九一八號大貨
      車車主鄭慶昇到庭證稱：我知被告考領有職業聯結車駕駛執照，原要僱用被告
      ，惟尚不知被告之駕駛經驗如何，故尚未正式僱請被告，之前有請被告開過數
      次大貨車，且我並有陪同，肇事當日係因另有要事，始請被告單獨駕駛載運大
      石頭等語（見原審卷第四十七頁正、反面），是被告既早於八十七年間即考領
      有職業聯結車駕駛執照，顯然可認其主觀上欲從事駕駛業務，又於事故發生時
      ，被告正欲至月光山隧道載運大石頭，雖大貨車車主鄭慶昇形式上尚未正式僱
      請被告，即尚未訂立僱傭契約，亦未約定報酬，但被告為其駕車載物已有多次
      ，顯非單純之幫忙，縱然未約定報酬及訂立僱傭契約，並不影響業務之成立，
      依前開說明，被告駕駛大貨車載貨已具有反覆性與繼續性，並以之為生，即屬
      於其社會活動之一，被告就此部分所辯非以駕駛為業云云，並不足採信。
（五）綜上所述，足見被告前揭所辯，均係卸責之詞，不足採信。本件事證明確，被
      告業務過失致死犯行，堪以認定。
三、被告乙○○考領有職業聯結車駕照，常替友人鄭慶昇駕駛ＮＱ—九一八號之大貨
    車載運砂石等物為業，為從事駕駛業務之人，其於執行駕駛大貨車載運貨物之業
    務中肇事，過失致人於死，核被告所為，係犯刑法第二百七十六條第二項之業務
    過失致人於死罪。被告於肇事後，託請路人報警前來處理，並於警員前往現場處
    理時留於現場，自承為肇事者，並接受偵訊、調查，業據證人吳達康警員於原審
    及本院調查中證述明確，及高雄縣警察局旗山分局杉林派出所出具之交通事件職
    務報告書一份在卷可稽，是被告對於未發覺之犯罪自首，並接受裁判，應依刑法
    第六十二條前段規定，減輕其刑。
四、原審以被告罪證明確，因予論罪科刑，固非無見；惟查：（一）本件案發地點為
    交岔路口，有閃紅號誌及閃黃號誌，並非無號誌之交岔路口，原審認定肇事地點
    為無號誌之交岔路口，尚有未洽。（二）科刑之判決書，應就依刑法第五十七條
    所列各款規定事項所審酌之情形，於理由內載明，刑事訴訟法第三百十條第三款
    定有明文，本件原審對被告所為科刑之判決，因被告尚未與被害人家屬和解，故
    其理由欄無從審酌被告與被害人家屬成立民事和解等一切情狀而量刑，但被告事
    後已與被害人黃劉金葉之夫丙○○成立和解，除強制險新台幣（下同）一百二十
    萬元外，另賠償被害人家屬一百八十萬元，有和解書一份在本院卷可憑，該項和
    解乃屬刑法第五十七條所定科刑應審酌之事項，原判決對此有利於被告事項未及
    審酌，亦有未合。被告乙○○上訴意旨，仍執前詞，否認有過失刑責，指摘原判
    決不當，雖無理由，然原判決判既有上開可議之處，自屬無可維持，應由本院將
    原判決予以撤銷改判。爰審酌被告超速及疏未注意車前狀況之過失程度、被害人
    對於本件車禍事故之發生亦有支線未讓幹線道先行之過失行為，被害人因本次車
    禍受有前開之傷害，並因之而死亡之嚴重結果，被告事故發生後，已賠償被害人
    家屬一百八十萬元，有和解書一份在本院卷足憑，又被告僅有國小畢業之智識程
    度與家庭狀況等一切情狀，量處有期徒刑一年。又查被告未曾受有期徒刑以上刑
    之宣告，有卷內前科表可查，經此偵、審程序教訓，應知所警惕諒無再犯之虞，
    且被告已於八十九年九月二十二日與被害人家屬和解，除強制險一百二十萬元外
    ，另賠償被害人家屬一百八十萬元，有和解書一份在本院卷第三十二頁可憑，參
    以被告家境困難，有子女三人及重度殘障之胞姊陳秀英待其扶養、照顧，有戶口
    名簿、高雄縣六龜鄉甲所低收入戶證明書、高雄縣六龜鄉中興村村長證明書各一
    份及照片二幀在本院卷足考，本院認所宣告之刑，以暫不執行為適當，併諭知緩
    刑三年，以勵自新。
據上論斷，應依刑事訴訟法第三百六十九條第一項前段、第三百六十四條、第二百九
十九條第一項前段，刑法第二百七十六條第二項、第七十四條第一款、第六十二條前
段，罰金罰鍰提高標準條例第一條前段，判決如主文。
本案經檢察官陳惠珠到庭執行職務。
中      華      民      國    九十      年      四      月    二十五    日
                              臺灣高等法院高雄分院刑事第七庭
                                  審判長法官  王光照
                                        法官  黃憲文
                                        法官  黃壽燕
右正本證明與原本無異。
如不服本判決，應於判決送達後十日內向本院提出上訴狀，其未述理由者並應於提
出上訴狀後十日內向本院補提理由書（應附繕本)。
                                      書記官  蘇恒仁
中    華    民    國      九十      年       四       月     二十六     日
附錄本判決論罪科刑法條：
刑法第二百七十六條：
  因過失致人於死者，處二年以下有期徒刑、拘役或二千元以下罰金。
  從事業務之人，因業務上之過失犯前項之罪者，處五年以下有期徒刑，得併科三千
  元以下罰金。


司法院資訊處製作；財團法人民間司法改革基金會備份。
